臺灣高雄地方法院刑事判決　　　　　　　　　　　　　九十三年度訴字第八五七號
　　公　訴　人　臺灣高雄地方法院檢察署檢察官
　　被　　　告　甲○○
右列被告因違反毒品危害防制條例案件，經檢察官提起公訴（九十三年度毒偵字第七
七號、第一二九號），本院判決如左：
    主  文
本件公訴不受理。
    理  由
一、公訴意旨略以：被告甲○○前因施用第一、二級毒品案件，經本院以八十八年度
    訴字第二二三○號裁定觀察、勒戒後，再以八十八年訴字第三九三號免刑判決確
    定。嗣被告五年內復基於連續施用毒品之犯意，於民國九十二年九月三日十六時
    三十五分、九十三年一月四日回溯前七十二小時內某時，在某不詳地點連續施用
    第一級毒品海洛因及第二級毒品安非他命，為警分別於九十二年九月三日十五時
    三十分許、九十三年一月四日十二時二十分許在台南市○區○○路一○八七巷內
    廢棄工寮、高雄縣茄萣鄉○○路五十五號前等地查獲，並扣得安非他命吸食器一
    組、第二級毒品安非他命一包零點二公克及玻璃燈泡乙個。因認被告涉有毒品危
    害防制條例第十條第一項之施用第一級毒品罪嫌及同條第二項之施用第二級毒品
    罪嫌云云。
二、按「案件起訴之程序違背規定者，應諭知不受理之判決」，刑事訴訟法第三百零
    三條第一款定有明文，且依同法第三百零七條之規定，不受理之判決得不經言詞
    辯論為之。次按毒品危害防制條例業於九十二年七月九日修正公布，並於九十三
    年一月九日施行。其中關於該條例第十條第一項之施用第一級毒品罪及同條第二
    項之施用第二級毒品罪，並未加以修正，故關於該二罪形式上固無法律變更之問
    題。惟查，依修正前之該條例第二十條第三項、第三十五條第三款後段規定，初
    犯施用毒品罪而經觀察、勒戒後，認無繼續施用毒品之傾向者，應由法院判決免
    刑，倘於該免刑判決後五年內再犯施用毒品罪，仍須先送觀察、勒戒，且若經觀
    察、勒戒後亦認無繼續施用毒品之傾向，仍應由檢察官不起訴處分，若認有繼續
    施用毒品之傾向，始能由檢察官提起公訴；而依修正後之該條例第二十三條第二
    項規定，上述初犯經觀察、勒戒執行完畢釋放後，五年內再犯施用毒品罪者，即
    毋庸再送觀察、勒戒，逕由檢察官提起公訴即可。準此而論，上述再犯施用毒品
    之罪，依修正後之該條例規定，並無任何訴追條件之限制，固然可由檢察官直接
    提起公訴，然若依修正前之該條例規定，仍須先送觀察、勒戒，必待觀察、勒戒
    後認有繼續施用毒品之傾向時，檢察官方能提起公訴。是修正前之該條例對於檢
    察官之提起公訴，既規定有此訴追條件，若不符合此項訴追條件即逕行提起公訴
    ，自屬起訴之程序違背規定，揆諸首揭法律規定，法院當可不經言詞辯論，直接
    諭知不受理之判決。因此，設若於該條例修正前涉犯該條例第十條之施用毒品罪
    嫌，且係如同上述之再犯施用毒品之罪者，嗣檢察官於該條例修正後始逕行提起
    公訴而繫屬於法院，此時因無修正後之該條例第三十五條有關修正施行前法院繫
    屬案件處理規定之適用餘地（蓋該條規定係針對該條例修正施行前繫屬於法院之
    案件而言，若於該條例施行後始繫屬於法院，依法即無該條之適用），則上開情
    形究應施用修正前之該條例規定，認被告既未經觀察、勒戒認定有無繼續施用毒
    品之傾向，故應逕行諭知不受理判決，抑或係應適用修正後之該條例規定，受理
    起訴而為實體判決？此厥為本件先決爭點之所在。本院以為：
  (一)法律之修正，即係立法者欲重新規整舊法律秩序而為之立法行為，如對於現存不
    良之法律秩序，立法者在任何情況下，皆無法再加以改變，刑事立法將無法發揮
    其規整法律秩序之功能。對於人民已依法取得之既得權利，立法者雖非不能藉著
    法律之修正而予以限制或剝奪，惟仍應應受到法治國原則之拘束。舉例言之，基
    於「信賴利益之保護」，立法者不得違反溯及既往之禁止而剝奪人民之既得權利
    ，不過此亦非不容許有例外情形，例如因涉及重大公共利益之保障而不得不犧牲
    人民信賴利益時，立法者即可制定得溯及既往之法律。基於法律修正而產生新舊
    法律如何適用之疑義時，各國立法例所採之原則不一，有「從新原則」、「從舊
    原則」、「從優原則」等，甚且於同一國家，在不同法律領域，亦可能採取不同
    之適用原則。例如於刑法領域，我國採取「從新從優」原則（參照刑法第二條第
    一項），而於刑事訴訟法、行政訴訟法領域，則改採「從新原則」（參照刑事訴
    訟法施行法第二條、第七條之三前段，行政訴訟法施行法第二條）。雖然決定依
    何原則係立法者之自由形成空間，惟立法者仍應考慮如何之立法原則始為「適當
    」（即符合比例原則）。不過，立法者雖決定採取某一原則，但為調和新舊法交
    接適用時所可能產生之利益衝突，常又不免制定「過渡條款」以求因應。例如民
    事訴訟法施行法第四條之一至之三、刑事訴訟法施行法第四條、第五條等皆是。
    此等過渡條款，對於法官有法之拘束力，於個案情形，法官應嚴格遵守該等規定
    ，自不待言。經查，對於毒品危害防制條例前揭訴追條件等規定之修正，其立法
    旨趣乃在簡化施用毒品犯之刑事處遇程序，蓋實際上施用毒品犯之再犯率甚高，
    原據以實施之觀察、勒戒及強制戒治等療程既已無法收其實效，爰施以刑事處遇
    即可，且此亦較無違「一罪不兩罰」之刑事思潮，故該條例前揭規定之修正，立
    法者自有其重新規整施用毒品犯之刑事處遇政策之考量。故依此修法意旨及參諸
    刑事訴訟法施行法第二條、第七條之三前段所揭櫫之「程序從新」原則，法院原
    應依前揭訴追條件之修正後規定決定題設情形之受理與否。然則，此等訴追條件
    規定之重新調整、從新適用，對於該條例修正前再犯而於修正後始繫屬於法院之
    行為人自屬不利，蓋其勢必將遭檢察官直接追訴，而無法依同該條例修正前之規
    定，得另經一定之療程後而有再受不起訴處分之可能，已如前述。故若認應一律
    依程序從新原則而適用該條例修正後之規定，自係剝奪行為人信賴原先可能不受
    刑事追訴之既得權益。審以該條例對於訴追條件之修正，僅係因立法政策上對於
    應否將行為人再執行療程所為利弊得失之衡量結果，是否確屬的論，本非必然，
    其所要追求之公共利益之強度顯非強到必得犧牲行為人之上開不受追訴之權益不
    可，自不可任意剝奪行為人之上開權益，而認應一味適用修正後之該條例規定受
    理起訴，否則即有違禁止溯及既往而侵害人民信賴利益之原則及比例原則。至該
    條例固於第三十五條規定有「從新從優」之過渡條款，但此過渡規定僅限於該條
    例修正前繫屬之案件始有適用，若於修正後始繫屬之案件即無適用之餘地。此種
    以繫屬與否作為標準之立法是否妥當，尚有商榷之餘地，但衡諸其以「從新從優
    」原則作為過渡時期之處理方式，益見立法者同認行為人之上開權益不應逕以從
    新原則而剝奪之。職是之故，題設情形之再犯施用毒品，洵應適用修正前之該條
    例規定，檢察官仍須將行為人送觀察、勒戒後，迨認有繼續施用毒品之傾向時，
    始得依法追訴，否則即屬違反起訴程序之規定。
  (二)其次，毒品危害防制條例之前揭修正規定，固屬國家刑罰權得否發動，即刑事訴
    訟之訴追條件具備與否之刑事程序問題，且雖程序原則上應從新，惟前揭再犯施
    用毒品之罪是否應先進行療程，抑或應逕行提起公訴，因事涉國家刑罰權得否據
    以發動之憑據，乃具實體性質，並非得以單純之程序問題視之。因而前揭再犯施
    用毒品之罪，原先仍應依法進行一定之療程後，始能決定起訴與否，其後經修正
    為無須進行療程，即可直接起訴，既事涉國家刑罰權發動與否之劃定，仍應認係
    法律有變更，當有比較新舊法之適用。茲行為人涉有毒品危害防制條例第十條第
    一項、第二項之施用第一、二級毒品之罪嫌，該條例原規定應進行一定之療程後
    ，方能決定起訴與否，嗣於行為人犯罪後，該條例經修正變更為應直接起訴，毋
    庸再進行任何刑事處遇，自以修正前之該條例對於刑罰權之發動所作一定限制之
    規定，較有利於行為人，而應適用修正前之該條例規定，法院亦應在其訴追條件
    完備時，始得為實體判決（參照臺灣高等法院暨所屬法院八十八年十二月一日法
    律座談會刑事類提案第十號有關原屬告訴乃論之案件，嗣於行為後變更為非告訴
    乃論案件之處理意見，本件與該提案有性質上相類似之處，可供參酌，且最高法
    院九十年度台非字第三四二號判決亦同該提案所採見解）。
  (三)準上所論，無論係從程序從新原則應受限於比例原則、禁止溯及既往而侵害人民
    信賴利益之原則等觀點，抑或係認訴追條件之變更本質上已具實體性質，而應有
    比較新舊法之適用，前揭再犯施用第一、二級毒品罪均應適用修正前之毒品危害
    防制條例之規定，亦即應先進行一定之療程後，方能決定起訴與否，倘在未進行
    一定療程之情況下，即直接向法院起訴，法院自無法受理，而得不經言詞辯論，
    逕為諭知不受理判決，甚屬灼然。
三、經查，本件被告前因施用毒品案件，經本院裁定送觀察、勒戒後，因認無繼續施
    用毒品之傾向，再經本院於八十八年四月二十二日以八十八年度訴字第三九三號
    判決免刑，並已確定，於此之後，被告即未再犯施用毒品之罪，此有本院被告院
    內索引卡紀錄表、臺灣高等法院被告全國前案紀錄表及臺灣高雄地方法院檢察署
    刑案資料查註紀錄表各乙份在卷可按。又被告於上開免刑判決後之五年內再為本
    件施用第一、二級毒品之犯行，此有被告尿液檢體送檢清冊、煙毒麻藥案件嫌犯
    代號與真實姓名對照表、台南市衛生局檢驗成績書、高雄縣政府衛生局煙毒尿液
    檢驗成績書各乙份及高雄醫學大學附設中和紀念醫院出具之濫用藥物尿液檢驗報
    告二份在卷可稽，是起訴意旨認被告確有本件施用第一、二級毒品之行為，殆堪
    認屬真實。惟被告前已有初犯施用毒品，且經觀察、勒戒後，認無繼續施用毒品
    之傾向而經免刑判決確定在案，業如上述，本件係被告於毒品危害防制條例修正
    前再犯，並於該條例修正後即九十三年四月二十日始起訴繫屬於本院，揆諸前揭
    說明，自仍應適用較有利於被告之該條例修正前規定，認在被告未有經送觀察、
    勒戒後而認有繼續施用毒品傾向之條件下，檢察官仍不得向本院提起公訴。查本
    件被告於偵查中均未送觀察、勒戒，其是否確有繼續施用毒品之傾向要屬不明，
    則檢察官依修正後之該條例規定，逕向本院起訴，於法即有未合。是檢察官既誤
    向本院提起公訴，其起訴程序顯違法律規定，爰不經言詞辯論，逕為諭知不受理
    之判決。
據上論斷，應依刑事訴訟法第三百零三條第一款、第三百零七條，判決如主文。
中      華      民      國    九十三    年      四      月    二十三    日
                              臺灣高雄地方法院刑事第六庭
                                  審判長法  官  陳志銘
                                        法  官  高英賓
                                        法  官  陳信旗
右為正本證明與原本無異。
如不服本判決，應於送達後十日內，向本院提出上訴狀。
                                        書記官  張家榮
中      華      民      國    九十三    年      四      月    二十三    日
